【裁判字號】    99,家抗,124
【裁判日期】    991118
【裁判案由】    短期安置
【裁判全文】
臺灣臺南地方法院民事裁定             99年度家抗字第124號
抗  告  人  王A姓名、年籍及.
法定代理人  王B姓名、年籍及.
            陳C姓名、年籍及.
相  對  人  臺南市政府
法定代理人  甲○○    
代  理  人  楊毓慧    
上抗告人因與相對人間關於短期安置事件，對於中華民國99年8
月10日本院99年度司護字第195號第一審裁定提起抗告，本院裁
定如下：
    主      文
抗告駁回。
抗告程序費用新臺幣壹仟元由抗告人負擔。
    理      由
一、本件相對人即原審聲請人臺南市政府於原審法院聲請意旨略
    以：抗告人即受安置人王A（真實姓名年籍住所詳附件）係
    未滿18歲之少女，台南市警察局第三分局於民國99年2月查
    獲楊富利等人之賣淫集團，偵辦後發現抗告人曾於98年12
    月間經人媒合從事性交易工作，依兒童及少年性交易防制條
    例第15條第1項規定，相對人於99年7月14日下午17時緊急安
    置抗告人王A於相對人緊急收容所，為提供抗告人必要之保
    護與觀察輔導，爰依兒童及少年性交易防制條例第16條規定
    聲請准予短期安置收容抗告人等語。
二、原審裁定意旨略以：
  (一)按主管機關發現兒童或少年從事性交易或有從事之虞者，應
    將該兒童或少年暫時安置於其所設之緊急收容中心，並應於
    安置起72小時內提出報告，聲請法院裁定。又法院受理前項
    報告時，除有「一該兒童或少年顯無從事性交易或從事之虞
    者，法院應裁定不予安置並交付該兒童或少年之法定代理人
    、家長、最近親屬或其他適當之人及二該兒童或少年有特殊
    事由致不宜安置於短期收容中心者，法院得裁定交由主管機
    關安置於其他適當場所」之情形外，應裁定將兒童或少年交
    付主管機關安置於短期收容中心，兒童及少年性交易防制條
    例第15條第2項、第16條分別定有明文。
  (二)經查，抗告人王A係未滿18歲之少女，因台南市警察局第三
    分局於99年2月查獲楊富利等人之賣淫集團，偵辦後發現抗
    告人王A曾於98年12月間經人媒合從事性交易工作，依兒童
    及少年性交易防制條例第15條第1項規定，相對人於99年7月
    14日下午17時緊急安置抗告人王A於相對人緊急收容所等情
    ，有卷附臺南市政府社會處緊急收容報告書影本1件、全戶
    戶籍資料查詢結果3件、臺南市警察局第三分局99年4月4日
    調查筆錄影本1件、臺南市警察局第三分局指認犯罪嫌疑人
    紀錄表影本1件、臺灣臺南地方法院檢察署99年7月14日詢問
    筆錄影本1件在卷足憑，堪信相對人之主張為真實。又依相
    對人訪視抗告人王A之結果略為：「案主因原照顧者功能不
    彰，案主時有蹺課逃家之紀錄，因常與友人出遊零用金常有
    不敷使用之狀況，透過聊天室而進入集團從事性交易工作。
    案主已違反兒童及少年性交易防制條例，依法先予短期緊急
    收容安置。」等語，有上開緊急收容報告書在卷可稽。且參
    照抗告人王A於臺南市警察局第三分局及臺南地方法院檢察
    署所為之調查筆錄及詢問筆錄，抗告人王A對於自己所從事
    之行為乃性交易一事有清楚之認識，且均向承辦本案之偵查
    佐、檢察官坦承不諱，綜上所述，本院認有必要對抗告人王
    A進行輔導與關懷工作，以期建立正確之金錢及價值觀念，
    而抗告人亦查無特殊事由致不宜安置於短期收容中心。從而
    ，相對人聲請將抗告人王A短期安置，與前揭法條規定核無
    不合，應予准許。
  (三)又查抗告人之法定代理人陳C於99年7月22日以聲請狀向本院
    聲請將抗告人王A交付陳C、以與本案相關之兒童及少年性交
    易防制條例第9條、第16條、第15條第2項有違憲之虞，請本
    院依職權裁定停止訴訟程序依職權聲請大法官解釋一事，本
    院審酌抗告人王A於偵查佐調查、檢察官詢問時均明確表達
    知道自己從事的乃性交易的行為，並無陳C於聲請狀中所稱
    被騙的狀況，此有卷附調查筆錄、詢問筆錄可稽；又陳C已
    另組家庭，現階段尚無法與抗告人王A同住，王A僅得與爺爺
    、奶奶或外婆同住，此據陳C99年7月22日聲請狀所自承，可
    認陳C尚無法實質擔任教養保護王A之責任，本院考量抗告人
    若未經安置，難以導正抗告人之金錢及價值觀念；末查抗告
    人王A性交易之事實已臻明確，依兒童及少年性交易防制條
    例第15條第2項規定，依法應將抗告人安置於緊急收容中心
    ，基於保護抗告人之立場，本院認有必要對抗告人王A進行
    短期安置，復認上開法條尚無違憲之虞，無依職權聲請大
    法官解釋之必要，附此敘明。
三、抗告人抗告意旨略以：
  (一)抗告人王A因金錢及價值觀念一時偏差，遭第三人鄭明源等
    人引誘進入該集團，僅在進入集團第一天與集團內成員從事
    性交易三次，未再與其他人為性交易，抗告人嗣明白不得以
    性做為交易之工具，遂於進入集團內未滿1週即自行離開該
    集團，回歸正常家庭生活，此有臺南市警察局第三分局99年
    4月4日調查筆錄可稽，抗告人王A並明白唯有認真習得一技
    之長，自校園畢業後，方得以謀生，故於99年3月23日轉學
    至永康國中後，便極力爭取進入該校餐飲技藝專班就讀，且
    於99年5月間確定得進入該專班就讀，並獲記嘉獎1支，抗告
    人王A已回歸正常家庭生活，每日按時上、下課及回家，不
    夜宿同學家，家人平日給與之零用金亦足夠花用。
  (二)原審裁定以「考量抗告人若未經安置，難以導正抗告人之金
    錢及價值觀念」為判斷事由，然抗告人自99年1月起至至99
    年7月14日遭安置時止之行為表現，如前開所述，可請鈞院
    派社工訪視抗告人之爺爺、奶奶、外婆及母親，即足證抗告
    人改過向善、認真向學，且有正確之金錢、價值觀念，已長
    達半年之久，若真如原審裁定所述，未經安置「難以」導正
    抗告人正確之金錢及價值觀念，則抗告人應不會自行離開該
    集團，回歸正常家庭生活，反而應係持續於集團內工作，並
    由台南市警察局第三分局當場查獲持續從事性交易工作，惟
    相對人、偵查佐及檢察官均未有其他事證足以證明抗告人在
    99年l月至99年7月14日間，仍有從事性交易，抗告人王A既
    已回歸正常家庭生活達半年之久，且建立正確之金錢及價值
    觀念，顯示抗告人母親的家庭功能尚稱健全，無須國家強制
    介入，對抗告人王A為緊急安置，及進行輔導與關懷工作，
    相對人於99年7月14日17時依兒童及少年性交易防制條例第
    15條第2項所為之緊急安置，使抗告人王A之人身自由遭受剝
    奪及限制，難見其實質正當。按憲法第8條第1項規定：「人
    民身體之自由應予保障。除現行犯之逮捕由法律另訂外，非
    經司法或警察機關依法定程序，不得逮捕拘禁。非由法院依
    法定程序，不得審問處罰。非依法定程序之逮捕、拘禁、審
    問、處罰，得拒絕之。」其所稱「依法定程序」係指凡限制
    人民身體自由之處置，不問其是否屬於刑事被告之身分，國
    家機關所依據之程式，須以法律規定，其內容更須實質正當
    並符合憲法第23條所定相關之條件（司法院釋字第384號解
    釋參照）；足見兒童及少年性交易防制條例第15條第2項所
    定：「第9條之人員或他人向主管機關報告或主管機關發現
    兒童或少年從事性交易或有從事之虞者，主管機關應將該兒
    童或少年暫時安置於其所設之緊急收容中心。」不論兒童或
    少年是否有緊急安置之必要，一律全部強行安置，實有違反
    憲法第8條、第23條及司法院釋字第384號解釋。
  (三)依兒童及少年性交易防制條例第16條規定：「直轄市、縣（
    市）主管機關所設之緊急收容中心應於安置起72小時內，提
    出報告，聲請法院裁定。法院受理前項報告時，除有下列情
    形外，應裁定將兒童或少年交付主管機關安置於短期收容中
    心：一該兒童或少年顯無從事性交易或從事之虞者，法院應
    裁定不予安置並交付該兒童或少年之法定代理人、家長、最
    近親屬或其他適當之人。二該兒童或少年有特殊事由致不宜
    安置於短期收容中心者，法院得裁定交由主管機關安置於其
    他適當場所。」其意指只要兒童或少年有從事性交易或有從
    事之虞，法院即應裁定將兒童或少年交付主管機關安置於短
    期收容中心，不論兒童或少年實質是否有安置之必要。兒童
    及少年性交易防制條例第l條開宗明義闡明，制定該條例的
    目的在於防制、消弭以兒童少年為性交易對象事件，同法第
    18條規定有從事性交易者，法院應裁定將其安置於中途學校
    ，施予二年特殊教育，其目的是希望透過主管機關進行輔導
    與關懷工作，以期建立正確之金錢及價值觀念，在結束特殊
    教育之後，能回歸正常家庭生活並具有正確之金錢及價值觀
    念，如果兒童或少年在安置前，就已回歸正常家庭生活並建
    立正確之金錢及價值觀念，該條例制訂之目的已達到，實難
    謂有緊急安置之必要，抗告人於相對人在99年7月14日下午
    17時緊急安置前，雖曾一時金錢及價值觀念錯誤，但之後已
    正常生活且有正確之金錢及價值觀念，並非錯誤之金錢及價
    值觀念一直在持續狀態中，需要主管機關進行輔導及關懷工
    作，以期建立正確之金錢及價值觀念，既然抗告人王A原有
    錯誤之金錢及價值觀念已終止，實無必要再為緊急安置，相
    對人卻硬將抗告人從原本生活中隔離，限制抗告人之人身自
    由，在抗告人結束安置之後，重返校園，已被貼上標籤，抗
    告人如何面對親友、師長及同學異樣眼光？恐有假保護之名
    ，行侵害之實，前開條例之規定太過剛性及僵化，因抗告人
    曾從事性交易，即使抗告人已改過向善、認真向學，法院依
    據兒童及少年性交易防制條例第16條，僅能裁定將抗告人交
    由相對人安置於短期收容中心，不論抗告人是否有緊急安置
    必要，亦難見其實質正當，實有違反憲法第8條、第23條及
    司法院釋字第384號解釋。
  (四)若兒童及少年性交易防制條例第15條第2項、第16條無違憲
    之虞，內政部何以要研議修法，增訂彈性處理的規定，保障
    兒少人權，臺灣苗栗地方法院蔡志宏法官於9年前曾提出釋
    憲，也在99年8月9日之自由時報發表言論，希望內政部加速
    修法腳步，讓本案成為改革人權死角的契機；又原審裁定論
    及：「陳C已另組家庭，現階段尚無法與相對人王A同住，王
    A僅得與爺爺、奶奶或外婆同住，此據陳C99年7月22日聲請
    狀所自承，可認陳C尚無法實質擔任教養保護王A之責任。」
    原審裁定之推斷與事實不符；抗告人之母親陳C於99年7月22
    日聲請狀所自承之內容為：「因聲請人住所學區之學校，對
    功課要求較嚴格，考量被安置人可能無法負荷，遂於98年3
    月23日將被安置人轉至台南縣永康國中就讀，並使其居住在
    被安置人外婆的住所，聲請人則於假日返回被安置人外婆之
    住所照顧。」抗告人母親陳C係基於考量抗告人之最大利益
    ，才將抗告人轉至永康國中就讀，並居住在抗告人外婆之住
    所，亦恪盡教養保護之責，此有抗告人半年來已正常生活之
    行為可稽，而抗告人母親陳C雖另組家庭，然只要抗告人願
    意接受抗告人母親住所學區之學校教育，抗告人母親即刻可
    將抗告人轉至抗告人母親之住所並與其同住，抗告人母親可
    實質擔任教養保護之責無虞，抗告人母親於99年1月間已將
    抗告人妹妹接至高雄與其同住，於99年2月23日完成遷移戶
    籍及辦理轉學，足認抗告人母親也可立即將抗告人轉至高雄
    與其同住，不會因為另組家庭，而無法與抗告人同住，抗告
    人亦於99年8月初向迦樂醫院汪社工表明願意至抗告人母親
    住所學區之國中就讀，此與原審裁定之推斷明顯不符。
  (五)又若承審法官認同抗告人所述，懇請法官撤銷原裁定，讓案
    件仍在繫屬中，並依職權裁定停止訴訟程序，聲請司法院大
    法官解釋與本案相關之兒童及少年性交易防制條例第15條第
    2項、第16條有關違憲疑義，並為交付被安置人予聲請人之
    處分。
  (六)聲明：
  1.原裁定廢棄。
  2.請依其職權聲請司法院大法官解釋與本案相關之兒童及少年
    性交易防制條例第16條及第15條第2項有關違憲法律疑義，
    並裁定停止訴訟程序。
  3.為交付抗告人予抗告人母親之處分。
四、相對人則以：對抗告人之主張沒有意見。
五、經查：
  (一)本件抗告人為未滿18歲之少女，又臺南市警察局第三分局
    於99年2月間查獲楊富利等人之賣淫集團，偵辦後發現抗告
    人曾於98年12月間經人媒合從事性交易工作，遂經主管機關
    即相對人臺南市政府將抗告人安置於緊急收容所，並聲請本
    院裁定准予將抗告人短期安置，經本院99年度司護字第195
    號裁定准將抗告人交付相對人臺南市政府安置於短期收容中
    心等情，此有本院99年度司護字第195號短期安置卷內所附
    之全戶戶籍資料、臺南市警察局第三分局調查筆錄、臺灣臺
    南地方法院檢察署訊問筆錄、民事短期安置聲請狀、臺南市
    政府緊急收容報告書、99年度司護字第195號裁定在卷可按
    ，上情堪可認定。
  (二)次查，本件抗告人對本院前開99年度司護字第195號關於准
    將抗告人交付臺南市政府安置於短期收容中心之裁定提出抗
    告，主要係以：其於相對人在99年7月14日下午17時緊急安
    置前，雖曾一時因金錢及價值觀念錯誤，但之後已正常生活
    且有正確之金錢及價值觀念，並非錯誤之金錢及價值觀念一
    直在持續狀態中，需主管機關進行輔導及關懷工作，實無必
    要再為緊急安置，相對人卻硬將其從原本生活中隔離，限制
    其人身自由，使其結束安置之後，重返校園，被貼上標籤，
    恐有假保護之名，行侵害之實，且抗告人母親亦可實質擔任
    教養保護之責無虞，故無對抗告人施予短期安置等語；惟按
    兒童及少年性交易防制條例第九條之人員或他人向主管機關
    報告或主管機關發現兒童或少年從事性交易或有從事之虞者
    ，主管機關應將該兒童或少年暫時安置於其所設之緊急收容
    中心。直轄市、縣(市)主管機關所設之緊急收容中心應於安
    置起七十二小時內，提出報告，聲請法院裁定。法院受理前
    項報告時，除有下列情形外，應裁定將兒童或少年交付主管
    機關安置於短期收容中心︰一該兒童或少年顯無從事性交易
    或從事之虞者，法院應裁定不予安置並交付該兒童或少年之
    法定代理人、家長、最近親屬或其他適當之人。二該兒童或
    少年有特殊事由致不宜安置於短期收容中心者，法院得裁定
    交由主管機關安置於其他適當場所。兒童及少年性交易防條
    例第15條第2項、第16條定有明文。依前開規定，主管機關
    於發現兒童或少年從事性交易行為，即應將其安置於緊急收
    容中心，並於安置起七十二小時內提出報告，聲請法院裁定
    ，且法院除發現其顯無從事性交易或無從事之虞，或有特殊
    事由不宜安置於短期收容中心外，其餘均應裁定將之安置於
    短期收容中心。以此，本件抗告人確於98年12月間有從事性
    交易之行為，此為其所不爭執，則主管機關即臺南市政府於
    知悉上情後，除將抗告人緊急安置外，並聲請將抗告人安置
    於短期收容中心，諸此作為合於兒童及少年性交易防制條例
    第15條第2項、第16條第1項之規定，難謂有何違法；而抗告
    人既有從事性交易行為，復未陳明有何其他特殊事由致不宜
    安置於短期收容中心，則本院以抗告人無兒童及少年性交易
    防制條例第16條第2項之除外事項，據以裁定將抗告人安置
    於短期收容中心，亦於法有據。至抗告人前開所提其僅係一
    時金錢及價值觀念錯誤，之後已正常生活且有正確之金錢及
    價值觀念，且其母親可實質擔任教養保護之責無虞，實無必
    要再為緊急安置等語，縱令屬實，亦不符合該法第16條第2
    項所列之除外條款，抗告人以此事由提出抗告，指述原裁定
    准將抗告人安置於短期收容中心有所不當，難謂有據。加以
    本件前經原審裁定將抗告人安置於短期收容中心後，旋經相
    對人臺南市政府於99年8月11日聲請免予安置，並經本院於
    99年8月17日以99年度司護字第213號裁定准將抗告人免予安
    置，並交付其法定代理人，此亦有本院調閱之前述99年度司
    護字第213號免予安置卷宗可憑，是抗告人既經本院裁定免
    予安置，並交付其法定代理人，則抗告人提出抗告，聲請將
    原審關於安置於短期收容中心之裁定予以廢棄，自無必要。
  (三)又抗告人另以：依兒童及少年性交易防制條例第15條第2項
    之規定，不論兒童或少年是否有緊急安置之必要，一律全部
    強行安置，及同法第16條規定不論兒童或少年實質是否有安
    置之必要，均僅能裁定將抗告人交由相對人安置於短期收容
    中心，難見其實質正當，有違憲法第8條、第23條及司法院
    釋字第384號解釋之規定，據以聲請本院裁定停止訴訟程序
    ，聲請司法院大法官解釋兒童及少年性交易防制條例第15
    條第2項、第16條有關違憲疑義等語。按「法官於審理案件
    時，對於應適用之法律，依其合理之確信，認為有牴觸憲法
    之疑義者，各級法院得以之為先決問題，裁定停止訴訟程序
    ，並提出客觀上形成確信法律為違憲之具體理由，聲請大法
    官解釋，業經本院釋字第三七一號解釋在案。其中所謂『先
    決問題』，係指審理原因案件之法院，確信系爭法律違憲，
    顯然於該案件之裁判結果有影響者而言；所謂『提出客觀上
    形成確信法律為違憲之具體理由』，係指聲請法院應於聲請
    書內詳敘其對系爭違憲法律之闡釋，以及對據以審查之憲法
    規範意涵之說明，並基於以上見解，提出其確信系爭法律違
    反該憲法規範之論證，且其論證客觀上無明顯錯誤者，始足
    當之。如僅對法律是否違憲發生疑義，或系爭法律有合憲解
    釋之可能者，尚難謂已提出客觀上形成確信法律為違憲之具
    體理由。本院釋字第三七一號解釋，應予補充。」司法院著
    有釋字第572號解釋可參。以此，聲請大法官解釋，必以確
    信系爭法律牴觸憲法為前提，是若僅對法律之規範是否合於
    憲法有所疑義者，尚不符聲請大法官解釋之要件。本件觀諸
    抗告人所質疑之兒童及少年性交易防制條例第15條第2項、
    第16條規定，其規範主管機關於發現兒童或少年有從事性交
    易或有從事之虞者，一概送緊急收容中心，並於安置起七十
    二小時內聲請安置於短期收容中心；且法院對有從事性交易
    之或從事之虞之兒童或少年，除有除外情形外，均應裁定安
    置於短期收容中心；就形式上而言，其對於從事性交易行為
    之兒童或少年，縱有足以發揮管教、保護功能之家庭，仍一
    律強制其緊急收容及短期收容，無異排除家庭在兒童或少年
    被發現從事性交易行為後之初期管教、保護角色，而歸由主
    管機關介入，其規範是否失之彈性，固非無討論餘地。惟考
    量兒童或少年已從事性交易行為或有從事之虞，足見其對於
    金錢觀念、兩性之認知已不免有所偏差，於此情況下，仍謂
    其家庭功能健全，得以適度介入、管教，不免矛盾；再者，
    家庭功能健全與否，亦非一朝一夕可察知，故若未賦予主管
    機關緊急收容之機制，而要求主管機關再行訪視、探查，確
    認家庭功能已無法善盡保護功能，始得賦予主管機關聲請緊
    急收容之權責，將使已失家庭保護、管教功能之兒童或少年
    ，在事發初期仍無法接受適當之規範，恐失保護之先機，以
    此觀之，上揭相關法律規範，固失之彈性，然就保護已誤陷
    或有誤陷歧途之虞之兒童或少年，亦有其必要性。何況法院
    裁定將兒童或少年安置於短期收容中心後，主管機關仍需於
    二週至一個月內提出觀察輔導報告及建議處遇方式，並聲請
    法院裁定；法院審理結果，若認有事實足證較適宜由父母監
    護者，亦得裁定交由父母監護，此參同法第17條第1項、第
    18條第2項第6款、第3項規定即明。由此可見，前述之緊急
    收容、短期收容均係暫時之便宜措施，目的應在發現兒童或
    少年有不當行為之初，即施以適當之安置，以免兒童或少年
    沉陷於原先之環境難以自拔，而非在長期隔絕兒童或少年與
    家庭相處之機會，故若法院審理，確認兒童或少年以回歸家
    庭為宜，亦得裁定將其交由父母監護。就此以觀，本院認上
    開諸條規定，尚未有達於確實違憲，而有停止本件程序，並
    聲請釋憲之必要。則抗告人聲請本院停止程序並聲請釋憲，
    即難准許。
六、綜合前述，原審審酌抗告人確有從事性交易之行為，而依相
    對人之聲請，裁定准將抗告人交付相對人安置於短期收容中
    心，既無違於兒童及少年性交易防制條例第15條第1項、第
    16條之規定，難認原裁定有何不當，且原審關於將抗告人安
    置於短期收容中心之裁定亦經本院嗣後裁定免予安置，而已
    失其效力，自無再就此提出抗告以聲請廢棄之必要；加以抗
    告人指述前揭規定有違憲之虞，亦難採認，以此，抗告人針
    對原審裁定，猶執上詞，請求原裁定廢棄，為無理由，應駁
    回其抗告。
七、據上論結，本件抗告為無理由，依非訟事件法第46條、第21
    條第2項、第24條第1項，民事訴訟法第495條之1第1項、第
    449條第1項、78條，裁定如主文。

中    華    民    國    99    年    11    月    18    日
                  家事法庭  審判長法  官  謝瑞龍
                                  法  官  鄭彩鳳
                                  法  官  林富郎
以上正本係照原本作成。
如不服本裁定，僅得於收受本裁定正本送達後10日內，以適用法
規顯有錯誤為理由，向本院提出再抗告狀，（須附繕本一份及繳
納再抗告裁判費新台幣1,000元），經本院許可後始可再抗告。
中    華    民    國    99    年    11    月    18    日
                                  書記官  劉毓如

司法院資訊處製作；財團法人民間司法改革基金會備份。
